【裁判字號】    99,上訴,2266
【裁判日期】    990818
【裁判案由】    毒品危害防制條例等
【裁判全文】
臺灣高等法院刑事判決                99年度上訴字第2266號
上  訴  人  臺灣新竹地方法院檢察署檢察官
被      告  甲○○
選任辯護人  吳啟玄律師
上列上訴人因被告違反毒品危害防制條例案件，不服臺灣新竹地
方法院97年度訴字第1110號，中華民國99年6月4日第一審判決（
起訴案號：台灣新竹地方法院檢察署97年度偵字第2664號），提
起上訴，本院判決如下：
    主  文
原判決撤銷。
甲○○轉讓第一級毒品，處有期徒刑壹年肆月，減為有期徒刑捌
月。未扣案之轉讓第一級毒品所得財物新臺幣陸仟元沒收，如全
部或一部不能沒收時，以其財產抵償之。
    事  實
壹、甲○○知悉金融機構帳戶攸關個人之信用，且一般人均可申
    請金融機構帳戶，無庸向他人收購或借貸使用。且詐騙集團
    ，必須利用他人之帳戶取得詐騙款項，以掩飾其等犯罪之不
    法所得，以逃避查緝。而提供自己或收購他人之金融帳戶存
    摺及連同密碼、提款卡予他人使用，可能為詐騙犯罪集團作
    為犯罪所使用，仍基於幫助他人實施詐欺取財犯罪之不確定
    故意，於民國94年11月間某日，在新竹市○○路與經國路口
    ，經史雅欣之介紹下，收取欲施用毒品，但無錢購買之尚全
    瑞所有之中華郵政股份有限公司建中郵局（下稱建中郵局）
    ，局號0000000、帳號0000000號帳戶帳簿及提款卡及尚全瑞
    女友林麗卿所有之日盛國際商業銀行（下稱日盛銀行）、帳
    號0000000000000000號帳戶帳簿及提款卡（林麗卿、尚全瑞
    業經另案判決確定），約定每本帳戶、提款卡各新台幣（下
    同）3,000元。甲○○於同日晚間，在新竹市○○路與延平
    路口將存摺、提款卡交付予不詳之詐欺集團成員收取6,000
    元代價。於翌日凌晨，在新竹市○○路與經國路口交付尚全
    瑞價值約6,000元之海洛因1公克，充當尚全瑞出售林麗卿帳
    戶、提款卡之價金。嗣該詐騙集團成員，意圖為自己不法之
    所有，於94年12月18日凌晨許，由綽號「小蝶」之女子，以
    電話詢問吳志忠是否需要援交，並留下門號0000000000號聯
    絡電話，該集團另一不詳姓名男子致電吳志忠表示需確認其
    身分，吳志忠不疑有詐而陷於錯誤，聽從指示，在臺南市○
    ○區○○路42號第五支局郵局自動櫃員機，匯款1,980元至
    林麗卿日盛銀行帳戶；並在臺南市○○路○段212號中國信託
    西臺南分行之自動櫃員機，依指示轉帳29983元至林麗卿日
    盛銀行帳戶中（共計3萬1963元）。另於同日，前後分四次
    提領現金轉存至詐欺集團不詳成員所指示之另外不詳帳號帳
    戶中，總計被騙15萬1963元。又該詐欺集團某不詳成員，於
    94年12月19日，利用電腦網路之skype通話系統，釣誘陳志
    男稱欲與之援交，惟須確認其身分，陳志男不疑有詐而陷於
    錯誤，依指示分別匯款1萬2253、1萬2253元，共計匯款2萬
    4516元至尚全瑞建中郵局帳戶內。後經吳志忠發覺受騙報警
    ，循線查獲上情。
貳、案經台灣新竹地方法院檢察署檢察官自動檢舉偵查起訴。
    理  由
壹、證據能力部分：
一、被告甲○○於上訴本院中，認罪自白犯行，對於下列判決所
    引用之證據，均不爭執其證據能力。
二、按被告以外之人於審判外之言詞或書面陳述，除法律有規定
    者外，不得作為證據，刑事訴訟法第159條定有明文。惟被
    告以外之人於審判外之陳述，雖不符同法第159條之1至之4
    規定，而經當事人於審判程序同意作為證據，法院審酌該言
    詞陳述或書面陳述作成時之情況，認為適當者，亦得為證據
    。又當事人、代理人或辯護人於法院調查證據時，知有第15
    9條第1項不得為證據之情形，而未於言詞辯論終結前聲明異
    議者，視為有前項之同意，同法第159條之5亦規定明確。本
    案所引用之證據資料，其中傳聞證據部分，縱無刑事訴訟法
    第159條之1至第159條之4或其他規定之傳聞證據例外情形，
    亦因被告及其辯護人、檢察官或同意可作為證據使用，或未
    聲明異議，依刑事訴訟法第159條之5第1項、第2項之規定，
    審酌該證據作成之情況，並無不當，故其等於審判外之陳述
    ，自得作為本案之證據。又本案認定事實所引用之文書證據
    、物證等證據，並無證據證明係公務員違背法定程序所取得
    ，亦無刑事訴訟法第159條之4之顯有不可信之情況與不得作
    為證據之情形，斟酌本案卷內之證據並非非法取得，亦無證
    明力明顯過低之情形，且經法院於審判期日依法進行證據之
    調查、辯論，被告於訴訟上之權利，已受保障，各該證據，
    均有證據能力，得採為證據。
貳、實體認定部分：
一、訊據被告甲○○，於本案上訴中認罪自白犯行（見本院卷第
    49頁背面、第52頁）。又證人史雅欣於偵查中證述：在尚全
    瑞車上看見尚全瑞拿2本帳戶給甲○○，當時在車上有說一
    本多少錢，銀行一本3,000元，郵局的忘了，尚全瑞是聽完
    價錢才決定回去拿簿子，尚全瑞下車去拿，很快的時間就回
    到車上，當場沒有看見甲○○拿錢給尚全瑞，甲○○說要先
    把簿子拿給老闆等語（見95年度偵緝字第444號卷第60頁、
    第61頁）。證人尚全瑞於偵查中並證稱：我的帳戶，我確實
    有賣，而且是連同林麗卿帳戶一起賣的，有經過林麗卿的同
    意。但沒有拿錢，是拿毒品，我是交帳簿給史雅欣，是甲○
    ○給我毒品。史雅欣晚上過來我家，我載他過去經國路，毒
    品差不多快1克，差不多5、6千元，是二本簿子，一本差不
    多是3千元。我開車載林麗卿到延平路，經國路交叉口，將
    帳戶交給甲○○，隔了一會兒，甲○○才將毒品給我，也就
    是我交帳簿的地點。甲○○是史雅欣朋友，他們說可以信任
    ，我再開車到交帳簿的地方，甲○○說晚點再拿給我毒品等
    語（見95度偵緝字第444號卷第71頁至第73頁、第83頁、第
    84頁、97年度偵字第2664號卷第20頁、第21頁）。證人林麗
    卿證稱：帳戶事實上是尚全瑞拿給史雅欣，史雅欣再賣給甲
    ○○，但是他沒給他錢，是把毒品交給尚全瑞。甲○○他本
    來要給錢，但後來他錢用掉了，他給尚全瑞1公克的一級毒
    品，我很確定那個是一級毒品，那時尚全瑞在提藥，人不舒
    服，打一級毒品，所以去賣帳簿想換錢，但甲○○沒錢給他
    ，就給他毒品。是事後尚全瑞帶我去，他已經把簿子交給甲
    ○○，是甲○○答應要給他現金，後來沒有給，尚全瑞就發
    脾氣打我，要我和他一起去，後來甲○○拿一級毒品給尚全
    瑞等語（見95年度偵緝字第444號卷第38頁、97年度偵字第
    2664號第5頁、第6頁）。
二、被害人吳志忠、陳志男於前開時間，被告之自白與各證人所
    證述，均相符合。遭人以援交欲先向其等確認身分為由詐騙
    ，而分別匯款計3萬1963元至林麗卿日盛銀行帳戶中、匯款2
    萬4516元至尚全瑞郵局帳戶之事實，也據證人吳志忠、陳志
    男於警詢中證述綦詳。並有林麗卿之日盛國際商業銀行存款
    帳戶及信託帳戶相關業務往來申請書、開戶相關資料、94年
    7月1日至同年12月31日之交易查詢報表、臺南市警察局第二
    分局受理詐騙帳戶通報警示、詐騙電話斷話簡便格式表、受
    理刑事案件報案三聯單、中華郵政股份有限公司95年10月12
    日儲字第0950723777號函暨其所檢附之尚全瑞辦理掛失補副
    紀錄、帳戶歷史交易清單及掛失止付申請書、日盛國際商業
    股份有限公司95年10月11日日銀字第0952000043290號函暨
    其所檢附之林麗卿開戶往來明細、新竹地方法院檢察署96年
    7月24日竹檢慎明96偵4239字第15948號函、華南商業銀行屏
    東分行96年8月7日（96）華屏存字第339號函及附件在卷可
    參（見95年度偵字第3451號卷第5頁至第11頁、第17頁、第
    18頁、95年度偵緝字第444號卷第44頁至第46頁、第54頁、
    第55頁、96年度偵字第4239號第6頁至第8頁）。
三、按刑法上之故意，非僅指直接故意，尚包含間接故意（即未
    必故意）。所謂間接故意係指行為人對於構成犯罪事實，預
    見其發生而其發生並不違反其本意，刑法第13條第2項定有
    明文。且幫助犯之成立，以行為人主觀上認識被幫助者欲從
    事犯罪或係正在從事犯罪，而其行為足以幫助他人實現犯罪
    構成要件，即具有幫助故意，並不以行為人確知被幫助者係
    犯何罪名為必要。至於行為人在正犯實施犯罪前為幫助行為
    者，則構成事前幫助犯。金融帳戶一般民眾皆可自由申請開
    設，並何特殊之限制，且得在不同金融機構申請多數存款帳
    戶使用，並無借用他人帳戶使用之必要。而金融帳戶亦事關
    個人財產權益之保障，其專有性甚高，除非本人有親密關係
    者，難認正當理由使用他人之帳戶。一般人縱因特殊情況偶
    需交付他人使用，亦必瞭解用途及合理性，才可能提供，此
    為吾人依一般生活之常識。而有犯罪意圖者，利用他人之帳
    戶，客觀上可預見其目的，係供資金之存入，再行領出之用
    ，資金之存入及提領過程係隱瞞其流程及行為人身分，一般
    人本於一般認知能力均易於瞭解（最高法院93年度台上字第
    31號判決要旨參照）。況以電話、手機簡訊通知中獎、退費
    或佯稱援交欲確認身分等類似之不法詐騙份子，為掩飾其等
    不法行徑，以避免循線查緝，經常利用他人存款帳戶、印章
    、提款卡暨密碼，以確保犯罪所得免遭查獲。類此案件在社
    會上層出不窮，亦屢經報章雜誌及其他新聞媒體再三報導，
    被告交付尚全瑞、林麗卿帳戶資料予購買他人帳戶之不詳之
    人，被告當有預見該不詳之人將作為詐欺犯罪之用，被告不
    違反其本意，具有不確定幫助故意至為灼然。
四、公訴人起訴認被告係販賣毒品，惟按毒品危害防制條例所稱
    之販賣，除有償之讓與行為，在主觀上應有營利之意圖。是
    本案應審究者係，被告以1公克海洛因充為尚全瑞、林麗卿
    販賣帳戶之代價，其有無營利之意圖？訊之被告堅決否認有
    營利意圖，而依證人尚全瑞及林麗卿證述，被告交付之毒品
    海洛因為1公克許，而當時海洛因市價為5,000至7,000元，
    依市場價格判斷，並無從認定被告交付尚全瑞之海洛因毒品
    價格低於幫尚全瑞、林麗卿出售帳戶之價格6,000元，且公
    訴人起訴書亦認定被告係交付價值約6,000元之海洛因與尚
    全瑞，自無從證明被告有圖得實際利益。本件毒品數量不多
    ，價值不高，檢察官亦未提出積極證據足認被告有營利之意
    圖。被告所為僅能證明轉讓第一級毒品。
五、綜上所述，被告自白與事實目符，其犯行明確，足堪認定，
    應予依法論科。
、法律之適用：
一、法律修正之比較：
（一）被告於行為後，刑法部分條文業經修正公布，並於95年7
      月1日施行。刑法第2條第1項之規定，係規範行為後法律
      變更所生新舊法律比較適用之準據法。所謂行為後法律有
      變更者，包括構成要件之變更而有擴張或限縮，或法定刑
      度之變更。行為後法律有無變更，端視所適用處罰之成罪
      或科刑條件之實質內容，修正前後法律所定要件有無不同
      而斷。新舊法條文之內容有所修正，除其修正係無關乎要
      件內容之不同或處罰之輕重，而僅為文字、文義之修正或
      原有實務見解、法理之明文化，或僅條次之移列等無關有
      利或不利於行為人，非屬該條所指之法律有變更者，可毋
      庸依該規定為新舊法之比較，而應依一般法律適用原則，
      適用裁判時法（詳95年11月7日最高法院95年度第21次刑
      事庭會議決議參照）外，即應適用刑法第2條第1項之規定
      ，為從舊從輕之比較。而比較時，應就罪刑有關之事項，
      如共犯、未遂犯、想像競合犯、牽連犯、連續犯、結合犯
      ，以及累犯加重、自首減輕及其他法定加減原因（如身分
      加減）與加減例等一切情形，綜合全部罪刑之結果而為比
      較，予以整體適用（95年5月23日最高法院95年度第8次刑
      事庭會議決議參照）。
（二）關於罰金之最低額，修正前刑法第33條第5款規定：「罰
      金：（銀元）1元以上。」依貨幣單位折算新臺幣條例第2
      條規定折算後，罰金刑之最低數額為新臺幣3元。而修正
      後刑法第33條第5款則規定：「罰金：新臺幣1000元以上
      ，以100元計算之。」修正後之罰金刑最低數額，已提高
      為新臺幣1000元，比較新舊法適用結果，以被告行為時之
      舊法較有利於被告。
（三）刑法第55條後段牽連犯之規定，業經修正刪除，此刪除雖
      非犯罪構成要件之變更，但顯已影響行為人刑罰之法律效
      果，自屬法律有變更。而被告幫助詐欺取財之犯行，與轉
      讓第一級毒品海洛因之犯行，依舊法有方法、結果之牽連
      關係，為牽連犯，僅需從一重處斷。依新法即應論以數罪
      ，依新法第2條第1項規定，比較新、舊法結果，應適用較
      有利於被告之行為時法律。
（四）修正前刑法第30條規定：「幫助他人犯罪者，為從犯。雖
      他人不知幫助之情者，亦同。從犯之處罰，得按正犯之刑
      減輕之。」修正後，刑法第30條改為「幫助他人實行犯罪
      行為者，為幫助犯。雖他人不知幫助之情者，亦同。幫助
      犯之處罰，得按正犯之刑減輕之。」刑法第30條關於幫助
      犯之規定固經修正，惟該條之修正理由係為釐清幫助犯從
      屬性之疑義，並明示幫助犯之成立，亦以被幫助者著手犯
      罪之實行，且具備違法性為必要，僅屬法理之明文化，不
      涉罪刑實質內容之變更，自不生新舊法比較之問題，應逕
      適用裁判時之規定。另被告行為後，刑法第55條關於想像
      競合犯之規定亦於同上時間修正及施行，比較修正施行前
      後規定要件並無何差異，僅修正施行後之規定限制從一重
      處斷之宣告刑不得科以較輕罪名所定最輕本刑以下之刑，
      惟修正後科刑之限制，亦僅為法理之明文化，核非屬法律
      之變更，自無新舊法比較之問題，應適用裁判時刑法規定
      。
二、核被告所為，係犯毒品危害防制條例第8 條第1 項轉讓第一
    級毒品罪、刑法第339條第1項、第30條幫助詐欺取財罪。公
    訴意旨認被告係販賣第一級毒品海洛因予尚全瑞、林麗卿，
    認被告係犯毒品危害防制條例第4條第1項之販賣第一級毒品
    罪，尚有未洽，已如前述，惟此基本社會事實既屬同一，法
    院自應變更法條予以審理。被告轉讓第一級毒品前持有之低
    度行為，為轉讓之高度行為所吸收，不另論罪。被告所犯上
    開二罪，有方法與結果之牽連關係，為牽連犯，爰依修正前
    刑法第55條後段之規定，從一重轉讓第一級毒品罪處斷。又
    被告於審判中雖自白，惟其於偵查中並未自白，無從依修正
    後毒品危害防制條例第17條第2項之減輕其刑。又被告所轉
    讓毒品，未達同條項第6項應予加重其刑之數量，自毋庸加
    重其刑。再被告前於94年間亦因幫助詐欺取財罪，經台灣桃
    園地方法院95年度易字第1530號判處有期徒刑6月，經上訴
    後，經本院於96年5月31日以96年度上易字第303號判決駁回
    上訴確定，有本院被告前案紀錄表、台灣桃園地方法院95年
    度易字第1530號判決、本院96年度上易字第303號存卷可參
    （見原審卷第12頁至第14頁、第227頁至230頁）。惟本件被
    告係在友人史雅欣之介紹下始起意幫尚全瑞、林麗卿出售帳
    戶，與其之前自行提供帳戶之行為不同，應係分別之犯意，
    並非前案既判力所及，附此說明。
肆、撤銷改判及量刑之理由：
一、原審對被告為有罪科刑之判決，固非無見。惟查（一）被告
    僅交付毒品給尚全瑞施用，原審認被告同時轉讓交付毒品予
    尚全瑞及張麗卿二人，為想像競合犯，尚有未洽。（二）被
    告僅一次出售帳戶提款卡予詐欺集團，為一個幫助行為，至
    正犯之詐欺集團成員如何施行詐欺行為及詐欺次數，與幫助
    犯無涉。原審認被告二次詐騙吳志忠、陳志男，為想像競合
    犯，亦有未合，而無可維持。至公訴人上訴意旨，認本件雖
    未能查出被告販入、售出海洛因之價差、量差，然被告倘非
    具營利意圖，衡情由尚全瑞自行取得毒品已足，無須提供毒
    品與並非熟識之尚全瑞，被告顯有意圖營利而販賣海洛因之
    犯意。惟該上訴所述僅係推測之詞，並非提出新證據，足以
    證明被告確有營利之意圖，使法院得以確信而能科處被告死
    刑、無期徒刑重罪，而無所懷疑，因認其上訴為無理由。惟
    原判決既有可議，自應由本院將原判決撤銷改判。
二、爰審酌被告素行、犯罪之情節、被害人遭詐騙匯入該等帳戶
    之金額非高、轉讓之海洛因毒品數量尚微，犯罪所生危害並
    非重大，並考量被告為國中肄業之教育程度，及其他一切情
    狀，量處與原審相同之如主文第二項所示之刑。又中華民國
    九十六年罪犯減刑條例於96年7月4日公布，96年7月16日起
    施行，被告之犯罪時間在96年4月24日前，其所犯毒品危害
    防制條例第8條第1項之罪，其宣告刑未逾有期徒刑1年6月，
    非屬該條例第3條第1項所列不予減刑之罪名，應依法減其宣
    告刑2分之1。被告因轉讓第一級毒品海洛因所得之現金6,00
    0元，係被告所有，因其犯轉讓第一級毒品罪所得之財物，
    雖未扣案，仍應依毒品危害防制條例第19條第1項規定，宣
    告沒收，如全部或一部不能沒收時，以其財產抵償之。
伍、據上論斷，刑事訴訟法第369條第1項前段、第364條、第299
    條第1項前段、第300條，毒品危害防制條例第8條第1項、第
    19條第1項，刑法第2條第1項、第11條前段、第339條第1項
    、第30條、第55條，修正前刑法第55條，中華民國九十六年
    罪犯減刑條例第2條第1項第3款、第7條，判決如主文。
本案經檢察官李良忠到庭執行職務。
中    華    民    國    99    年    8     月    18    日
                  刑事第七庭審判長法  官  宋明蒼
                                  法  官  游紅桃
                                  法  官  趙功恆
以上正本證明與原本無異。
如不服本判決，應於收受送達後10日內向本院提出上訴書狀，其
未敘述上訴之理由者並得於提起上訴後10日內向本院補提理由書
（均須按他造當事人之人數附繕本）「切勿逕送上級法院」。
                                  書記官  潘文賢
中    華    民    國    99    年    8     月    18    日
附錄本案論罪科法條全文：
中華民國刑法第339條第1項
意圖為自己或第三人不法之所有，以詐術使人將本人或第三人之
物交付者，處5年以下有期徒刑、拘役或科或併科1千元以下罰金
。
毒品危害防制條例第8條第3項
轉讓第一級毒品者，處1年以上7年以下有期徒刑，得併科新臺幣
100萬元以下罰金。

司法院資訊處製作；財團法人民間司法改革基金會備份。
